【裁判字號】    99,易,406
【裁判日期】    990713
【裁判案由】    重利
【裁判全文】
臺灣苗栗地方法院刑事判決               99年度易字第406號
公  訴  人  臺灣苗栗地方法院檢察署檢察官
被      告  甲○○
被      告  乙○○
上列被告等因重利案件，經檢察官提起公訴（98年度偵字第5024
號），本院判決如下：
    主  文
甲○○共同犯重利罪，處拘役肆拾日，如易科罰金，以新臺幣壹
仟元折算壹日。
乙○○共同犯重利罪，處拘役肆拾日，如易科罰金，以新臺幣壹
仟元折算壹日。
    事  實
一、甲○○、乙○○基於重利之犯意聯絡，由乙○○於民國97年
    8 月14日12時許，在其所經營位於苗栗縣後龍鎮○○里○○鄰
    ○○街122 號之飛川電信公司（手機店），引介其友丙○○
    與甲○○認識。甲○○、乙○○2 人遂乘丙○○失業急需用
    錢的急迫狀況，共同貸與丙○○新臺幣（下同）3 萬元，雙
    方約定以一個月為一期利息5 千元，並預扣第1 期之利息50
    00元，周年利率達百分之240 。且甲○○、乙○○為確保該
    借款債權得獲清償，復要求丙○○【起訴書誤載為丁○○】
    覓得借款的擔保人，丙○○遂央求其兄【起訴書誤載為其弟
    】丁○○出面幫渠借得現金應急使用，丁○○於應允後簽發
    借款單、本票各1 張交付甲○○、乙○○作為債權之擔保，
    後由甲○○在其位於苗栗縣後龍鎮○○路53號之住處，交付
    丙○○2 萬5000元現金。丙○○則於97年9 月、10月、11月
    間某日，先後在甲○○上述住處，交付5000元、4500元、30
    00元之利息予甲○○，甲○○、乙○○2 人即以上述方式，
    取得與原本顯不相當之重利。迄於97年12月底某日，丙○○
    未支付此月份的利息，甲○○至丙○○住處索討利息，彼此
    產生口角而拉扯推擠（未成傷）。乙○○復於98年6 月24日
    16時許，與不知情的葉維政，駕車前往丙○○住處索討上述
    借款及利息，雙方發生言語衝突後，乙○○持鋁製棒球棒毆
    打丙○○手臂（乙○○傷害部分檢察官另為不起訴處分）後
    離開該處。嗣丙○○不堪甲○○、乙○○催索利息，而於98
    年6 月24日16時30分許報警處理，經警於乙○○住處扣得上
    開借款單、本票各1 張，始悉上情。
二、案經丙○○訴由苗栗縣警察局竹南分局報告臺灣苗栗地方法
    院檢察署檢察官偵查起訴。
    理  由
一、本件被告甲○○、乙○○對於下列供述證據、非供述證據的
    證據能力均不爭執（僅爭執證人證詞的證據證明力，參審卷
    第99年5 月25日準備程序筆錄第3 頁、99年6 月29日審判筆
    錄第4 至5 頁），且無違法取得或顯不可信之情形，本院自
    得將之採為認定本件犯罪事實存否之證據，附此敘明。
二、被告甲○○、乙○○均否認有重利犯行，被告甲○○辯稱：
    伊只有借丁○○錢，沒有借給丙○○。丙○○隔天來向伊借
    錢，但伊沒有錢借給他。錢是97年8 月13日我在伊家交給丁○○的，伊是好心才借錢，也沒有向丁○○收利息錢，僅跟
    丁○○講欠那麼久了應該要還伊而已等語；被告乙○○辯稱
    ：從頭到尾伊只是介紹丙○○，因為丙○○的父親剛出院急
    需金錢，伊才叫伊表哥甲○○想辦法幫他。伊也搞不懂為什
    麼是重利，因為伊介紹丙○○與甲○○認識，他們交易有沒
    有成功伊也不知道，是事後得知甲○○有籌錢借給丙○○他
    們，丙○○與他哥哥丁○○一起來等語。
三、惟查：
  (一)證人即告訴人丙○○證稱：伊是在乙○○介紹於97年8 月14
    日，在苗栗縣後龍鎮○○里○○○道○道館，向自稱為乙○○表哥的甲○○借過高利貸，借款金額3 萬，借款條件是先
    扣5000元利息，實拿2 萬5 千元，爾後如果沒辦法還本金，
    就每1 個月為1 期還5000元，利息第1 個月伊還5000元，第
    2 個月還利息4500元，第3 個月還利息3000元，3 次均是親
    自交給甲○○，之後伊就沒有還利息了。伊跟乙○○是朋友
    關係，乙○○因知道伊缺錢急用，就主動打電話介紹甲○○
    給伊認識。後來並在乙○○所經營位於後龍鎮北龍里之手機
    店飛川電信公司，伊叫哥哥丁○○簽下3 萬元本票、借據各
    1 張，口頭約定每月為1 期，每期利息5000元，簽完本票後
    ，乙○○將本票拿走給甲○○，後來甲○○打電話給乙○○
    ，乙○○轉告伊去向甲○○拿錢。當時規定伊每個月14日還
    利息錢，不然就要直接還本金才算還清。因伊的身分證不見
    了，需要有身分證之人，所以就找丁○○代伊簽本票。甲○○於97年12月底有至伊家中討錢因而發生互毆，沒有人受傷
    ，也沒有報警，伊前3 個月均有付利息錢，因第4 個月後沒
    有還利息錢，所以甲○○才向伊要錢。後於98年6 月24日下
    午4 時許，乙○○帶一名男子至伊家中要錢發生口角，乙○○拿棒球棒打伊左手臂。伊欠錢找工作，無法向銀行借錢，
    所以才會向乙○○之表哥甲○○借高利貸。如果伊利息遲交
    ，甲○○會叫乙○○跟伊討等語（參偵卷第19至22頁、第23
    至25頁、第66至67頁，審卷99年6 月8 日審判筆錄第3 至9
    頁）。
  (二)證人丁○○證稱：於97年8月14日中午12時許在苗栗縣後龍
    鎮○○里○○街122 號「飛川電信公司」，丙○○有向一位
    自稱乙○○表哥之甲○○借過高利貸，借款金額3 萬元，借
    款條件是先扣5000元利息，實拿2 萬5 千元，爾後如果沒辦
    法還本金，就每1 個月為1 期還5000元利息。當天伊跟伊弟
    弟丙○○只有跟乙○○及甲○○在談及簽本票、借據，並沒
    有馬上拿錢，係簽完本票、借據後，是於當天下午3 時電話
    通知伊，伊就跟丙○○講，丙○○向甲○○拿錢，伊沒有拿
    錢。當時在談利息之際，甲○○、乙○○均有說1 個月1 期
    利息5 千元，他們希望能找一個第3 人出來作保。伊跟乙○○及甲○○不認識，是丙○○要跟朋友借錢，對方要伊出面
    才要借丙○○錢，所以丙○○才要伊出面，丙○○說缺錢用
    ，所以叫伊幫忙，錢是丙○○拿去，利息也都是丙○○在處
    理，伊沒有付過利息。甲○○曾告訴伊利息錢沒有還，伊則
    告訴甲○○若丙○○回來，伊會跟丙○○講，之後甲○○即
    離開，未再找伊等語（參偵卷第26至30頁、第67頁，審卷99
    年6 月8 日審判筆錄第9 至14頁、99年6 月29日審卷第2 至
    4 頁）。
  (三)證人葉維政證稱：「（問：你於98年6月24日下午16時許有
    無跟乙○○至後龍鎮○○里○○鄰○○路371號丙○○家中打
    丙○○？）有跟乙○○去丙○○家中但我沒有動手打丙○○
    。」、「（問：你為何乙○○至丙○○家中？是何人找你去
    ？做何事？）因我在乙○○所經營之手機店『飛川電信公司
    』聊天，後來丙○○接到他表哥甲○○之電話後告訴我說丙○○欠他表哥甲○○錢很久不還錢、、，乙○○聽了不高興
    就要去找丙○○，因我發現乙○○有喝酒，我怕他出事所以
    跟著乙○○至丙○○家中。」、「（問：你跟乙○○至丙○○家中當時情形為何？請詳述之？）當時我們到丙○○家中
    時乙○○與丙○○一見面就開始吵架、、後來我也想要跑過
    去擋，乙○○打丙○○、、」等語（參偵卷第16至17頁）。
  (四)被告乙○○陳稱丙○○帶丁○○，至伊位於苗栗縣後龍鎮○○里○○鄰○○街122 號店裡維修手機，並告訴伊父親住院及
    出院急需用錢，伊乃介紹表哥甲○○給丙○○、丁○○認識
    。甲○○於98年6 月間，將丙○○、丁○○簽的借據及丁○○簽的本票交給伊，要伊去問丙○○為何不還錢。98年6 月
    24日16時許，伊與葉維政駕車攜帶鋁製棒球棒，去丙○○家
    找丙○○，伊持棒球棒打丙○○的手部等語（參偵卷第10至
    13頁、第78至79頁）。
  (五)是由證人丙○○、丁○○、葉維政的證詞，復參酌被告乙○○的上述陳述及被告甲○○陳稱：「（問：丙○○於97年12
    月底稱你有至他家中要過錢並發生互毆沒有人受傷你做何解
    釋？）沒有互毆，是我跟他媽說話時有跟丙○○有拉扯動作
    並要打我，他媽媽要我趕快走等語（參偵卷第7 至8 頁）。
    又參酌卷附的苗栗縣警察局竹南分局扣押筆錄、扣押物品目
    錄表、借款單、本票、丁○○國民身分證及全民健康保險卡
    影本（參偵卷第44至51頁）所示，可知丙○○因失業急需用
    錢，透過被告乙○○引介，在被告乙○○位於苗栗縣後龍鎮
    北龍里11鄰自強街122 號手機店認識被告甲○○。丙○○欲
    借款3 萬元，被告甲○○、乙○○均稱以1 個月為1 期利息
    5 千元，並預扣第1 期之利息5000元。且被告甲○○、乙○○要求丙○○找借款擔保人，丙○○則請求其兄丁○○出面
    幫忙，丁○○答應後簽發借款單、本票各一張交付被告甲○○、乙○○，作為債權之擔保。簽妥上述本票、借票後，被
    告甲○○在其位於苗栗縣後龍鎮○○路53號之住處，交付丙○○2 萬5000元現金。丙○○先後於97年9 月、10月、11月
    某日，各交5000元、4500元、3000元利息予被告甲○○。迄
    於97年12月底某日，丙○○未支付此月份的利息，被告甲○○則至丙○○住處索討利息，彼此產生口角而拉扯推擠，但
    均未受傷。被告乙○○則於98年6 月24日16時許，與不知情
    的葉維政，駕車前往丙○○住處索討上述借款及利息，雙方
    發生言語衝突後，被告乙○○持鋁製棒球棒毆打丙○○手臂
    後離開該處。丙○○則因不堪甲○○、乙○○催索利息，於
    98年6 月24日16時30分許報警處理等情。
  (六)至被告甲○○辯稱係丁○○向伊借錢，並非丙○○，並未收
    取任何利息，是丁○○一直未還錢，伊才去要錢等語。但查
    ，被告乙○○陳稱甲○○將前述借據、本票交給伊去問丙○○為何不還錢等語，再斟酌被告甲○○陳稱於97年12月底某
    日至丙○○住處索討債務等語，由此益見證人丙○○證稱伊
    於97年8 月14日借款後之97年9 、10、11月，分別繳交5000
    元、4500元、3000元利息予被告甲○○，第4 個月未再繳利
    息後，被告甲○○於97年12月間某日向伊索討債務等語為真
    。而被告甲○○於97年8 月14日借款3 萬元預扣5 千元利息
    交付25000 元現金予丙○○後，丙○○於同年9 月、10月、
    11月，均按月繳息，係於97年12月14日後未依約繳息，被告
    甲○○方至丙○○住處要求繳交利息、清償債務，而與丙○○發生拉扯衝突。被告乙○○則於98年6 月24日與不知情的
    葉維政至丙○○住處討債，並發生口角，被告乙○○持棒球
    棒毆打丙○○等事實，已如前述。再衡酌證人丁○○、葉維
    政等人之上述證詞，可知本件借款人實係丙○○，丁○○僅
    係借款的擔保人，否則被告甲○○為何未於97年9 、10、11
     月 間向丁○○索討債務，而係於97年12月底某日方至丙○○住處向丙○○索討債務？但未向丁○○索討債務？被告乙○○於98年6 月24日16時許，亦係向丙○○索討債務，而非
    向丁○○要債？由此顯見被告甲○○上述辯解不實，不可採
    信。
  (七)至被告乙○○辯稱係甲○○借錢給丙○○、丁○○，伊未借
    錢，亦未收取利息，本件與伊無關等語。然查，證人丙○○
    原先不認識被告甲○○，係透過被告乙○○的介紹，方認識
    被告甲○○，復在被告乙○○的引介下，向被告甲○○借款
    3 萬元，證人丙○○、丁○○均證稱丙○○借款之際，被告
    乙○○、甲○○均稱借3 萬元，預扣5 千元利息，1 個月1
    期利息5 千元等語，已如前述。再查，被告乙○○復於證人
    丙○○未持續繳交利息，亦未清償借款本金後，於98年6 月
    24日16時許，至上址向證人丙○○索討債務並發生衝突，復
    持有上述借款證明及擔保文件之借據、本票。由此可見，被
    告乙○○實與被告甲○○趁證人丙○○失業急需用錢之際，
    借款3 萬元予證人丙○○收取重利乙事，具有犯意聯絡與行
    為分擔，被告乙○○上述辯解為虛，不能採信。
  (八)綜上，被告甲○○、乙○○之前述辯解，均為臨訟卸責之詞
    ，均不足採信。此外，復有苗栗縣警察局竹南分局扣押筆錄
    、扣押物品目錄表、借款單、本票、丁○○國民身分證及全
    民健康保險卡影本在卷可佐，其等2 人重利犯行洵堪認定。
四、核被告甲○○、乙○○所為，均係犯刑法第344 條之重利罪
    。又其2 人所犯的重利犯行，具有犯意聯絡與行為分擔，均
    應論以共同正犯。爰審酌被告2 人貪圖重利，乘被害人急迫
    之際貸予款項，牟取高利，實不足取。復斟酌其等2 人之動
    機、目的、手段、所生危害，及均於犯罪後否承犯行等一切
    情狀，分別量處如主文所示之刑，並諭知易科罰金之折算標
    準。至扣案之借據及本票各1 張，則被告2 人取得上開物品
    ，僅供作清償借款本息擔保之用，如借款人嗣後清償借款本
    息，被告仍須將該等物品分別返還於借款人，自難認係被告
    犯罪所得之物屬其所有（最高法院92年度台上字第2923號判
    決參照），爰不另為沒收之諭知，併此敘明。
五、應適用之法條：
  (一)刑事訴訟法第299 條第1 項前段。
  (二)刑法第28條、第344 條、第41條第1 項前段。
  (三)刑法施行法第1 條之1 。
本案經檢察官林俊杰到庭執行職務。
中    華    民    國    99    年    7     月    13    日
                  刑事第一庭  法  官  呂曾達
以上正本證明與原本無異。
如不服本判決，應於判決送達後10日內向本院提出上訴狀（應抄
附繕本），其未敘述上訴理由者，應於上訴期間屆滿後20日內補
提理由書狀於本院，上訴於臺灣高等法院臺中分院。告訴人或被
害人如對於本判決不服者，應具備理由請求檢察官上訴，其上訴
期間之計算係以檢察官收受判決正本之日期為準。
                              書記官  劉容辰
中    華    民    國    99    年    7     月    13    日
附錄：
中華民國刑法第344條
（重利罪）
乘他人急迫、輕率或無經驗貸以金錢或其他物品，而取得與原本
顯不相當之重利者，處 1 年以下有期徒刑、拘役或科或併科 1
千元以下罰金。

司法院資訊處製作；財團法人民間司法改革基金會備份。
